臺灣臺南地方法院民事判決　　　　　　　99年度訴字第1590號
原　　　告　明台產物保險股份有限公司
法定代理人　兼好克彥
訴訟代理人　邱天夫
被　　　告　李柏炘
　　　　　　　　　　　190巷.
訴訟代理人　許世烜律師
　　　　　　黃郁蘋律師
複　代理人　許安德利律師
被　　　告　周奎宏
上列當事人間請求侵權行為損害賠償事件，經本院於民國100年1
月5日言詞辯論終結，判決如下：
    主    文
被告周奎宏應給付原告新台幣陸拾參萬捌仟伍佰陸拾參元，及自
民國九十九年十一月十一日起至清償日止，按年息百分之五計算
之利息。
原告其餘之訴駁回。
訴訟費用新台幣捌仟伍佰玖拾元，由被告周奎宏負擔新台幣陸仟
玖佰柒拾元，餘由原告負擔。
    事實及理由
一、原告起訴主張：
（一）緣被告周奎宏於民國99年2月6日22時41分許駕駛車牌號碼
      Y9-1598號自用小客車，沿台南市新市區港墘村台1線外側
      車道由南往北方向行駛，行經台1線320K＋100處，因駕駛
      不當之過失，致碰撞由原告所承保訴外人弘昌金屬工業有
      限公司（下稱弘昌公司）所有由被告李伯炘駕駛之車牌號
      碼9778-WR號自用小客車（下稱系爭小客車），致系爭小
      客車毀損。
（二）原告已依保險契約賠付被保險人弘昌公司修復費用含零件
      費用新台幣（下同）668,022元及工資（含烤漆及鈑金）1
      18,990元，總計787,012元予訴外人裕昌汽車股份有限公
      司。系爭小客車之損害乃肇因於被告二人之行為所致，依
      法應連帶賠償因此所生之損害。爰依侵權行為、民法第46
      8條及保險法第53條之規定，代位被保險人弘昌公司追償
      因此所生之損害等語。並聲明：被告應連帶給付原告787,
      012元，及自支付命令送達被告之翌日起至清償日止，按
      年息百分之5計算之利息。
二、被告李伯炘則以：
（一）被告李柏炘並無過失：
（１）依原告之支付命令聲請狀所載事實：「緣被告周奎宏於99
      年2月6日駕駛車牌號碼Y9-1598號汽車因駕駛不當之過失
      ，致碰撞原告所承保訴外人弘昌公司所有由另一被告人李
      伯炘駕駛之系爭小客車．．．」，則原告並未主張被告李
      伯炘有何過失，為何對被告李伯炘請求連帶賠償？
（２）99年2月6日事故之發生係被告周奎宏忽然從車道外側，連
      續變換車道進入中內快車道後，又立即變換進入內側快車
      道，在內側車道直行之被告李柏炘所駕駛系爭小客車，因
      閃避不及，遭碰撞後，撞及分向島上路樹、安全方向導引
      標誌桿後翻車。依台南市善化區警察分局99年2月6日事故
      現場圖所示兩車行進方向及肇事經過摘要欄所載：「周奎
      宏駕駛Y9-1598號自小客車（A）沿台1線外側快車道南向
      北直行，失控撞擊分向島肇事。」，即可證明以上事實，
      則被告李伯炘顯無過失。
（二）原告不能依保險法第53條規定代位被保險人弘昌公司對被
      告李伯炘求償：
（１）被告李伯炘為弘昌公司之員工，從98年11月17日起即開始
      在弘昌公司任職，迄今仍在該公司工作。
（２）按最高法院85年台上字第708號判決意旨：「按被保險人
      因保險人應負保險責任之損失發生，而對於第三人有損失
      賠償請求權者，保險人得於給付賠償金額後，代位行使被
      保險人對於第三人之請求權，固為保險法第53條第1項前
      段所明定。惟同法條第2項前段又規定，前項第三人為被
      保險人之家屬或受僱人時，保險人無代位請求權。此處所
      謂受僱人，解釋上與民法第188條所稱之受僱人意義相同
      ，不以同法第482條僱傭契約所稱之受僱人為限，凡客觀
      上被他人使用為之服勞務而受其監督者，均係受僱人，至
      於報酬之有無、勞務之種類、期間之長短、有無參加勞保
      ，均非所問」。因被告李伯炘為弘昌公司之經理人李光中
      之子，因李光中已有為被告李伯炘投保人壽險及意外險，
      故未再為被告李伯炘加保勞工保險。惟僱傭關係以一方為
      他方工作，他方允為給付報酬之約定，即已成立（民法48
      2條），且按上揭判決意旨，凡客觀上被他人使用為之服
      勞務而受其監督者，均係受僱人，不以有無參加勞健保為
      據，則原告不能僅以弘昌公司未幫李伯炘投保勞工保險，
      即否定其受僱人之身分。
（３）按保險法第53條第2項規定：「前項第三人為被保險人之
      家屬或受僱人時，保險人無代位請求權；但損失係由其故
      意所致者，不在此限」。因被告李伯炘為弘昌公司之受僱
      人，故原告對李伯炘不能行使代位權。又按最高法院87年
      台上字第1429號判決意旨：「保險法基本原則之一為保險
      人對於其被保險人不得行使求償權，否則有失被保險人投
      保以保險彌補損失之本意。又汽車綜合損失險或責任險之
      被保險人，依現行汽車保險單之規定，除保險單所載之被
      保險人外，尚包括經被保險人許可使用或於法律上對被保
      險汽車之使用應負責任之人在內，此乃學說上所稱之附加
      被保險人。從而本件被保險人如將其被保險汽車許可第三
      人駕駛，該第三人即為附加被保險人，此際保險人得否仍
      依保險法第53條之規定，對該第三人或該第三人之僱用人
      行使代位求償權，自非無斟酌之餘地」。查李伯炘為弘昌
      公司之員工，系爭事故發生當天是代表公司要到台中與客
      戶洽談業務，李伯炘駕駛系爭小客車係弘昌公司許可其使
      用，依保險法第53條並參酌上揭最高法院判決意旨，原告
      不能對被告李伯炘主張有代位權；況被告李伯炘並無過失
      ，弘昌公司對被告李伯炘亦無損害賠償請求權可言等語，
      資為抗辯。並聲明：原告之訴駁回。
三、被告周奎宏則以：我沒有撞到系爭小客車云云，資為抗辯。
    並聲明：原告之訴駁回。
四、兩造不爭執之事實：
（一）被告周奎宏於99年2月6日22時41分許駕駛車牌號碼Y9-159
      8號自用小客車，沿台南市新市區港墘村台1線外側車道由
      南往北方向行駛，行經台1線320K＋100處，因未注意車前
      狀況致失控撞及分向島。由被告李伯炘駕駛之系爭小客車
      於上開時間、地點行駛在同向內側快車道，亦失控撞及分
      向島上路樹、安全方向導引標誌桿，致系爭小客車毀損。
（二）系爭小客車係訴外人弘昌公司所有，弘昌公司有向原告公
      司投保車體損失保險乙式，保險金額1,680,000元，期間
      自98年9月22日起至99年9月22日止。
（三）原告已給付系爭小客車修復費用含零件費用668,022元及
      工資（含烤漆及鈑金）118,990元，總計787,012元予訴外
      人裕昌汽車股份有限公司。
（四）系爭小客車係97年10月出廠。
五、得心證之理由：
    本案爭執之關鍵在於：被告2人就系爭事故之發生有無過失
    ？經查，
（一）證人曾贏醇於本院審理時證稱：（99年2月6日妳有無搭李
      柏炘開的車？）有，當天我們是要去台中烏日鄉，當天他
      （指李柏炘）是說他要去出差，當天我們車子在行駛當中
      ，發現有輛車子車頭快速駛向我們的車子，後來他的車子
      擦撞到我們車身，我們的車子被擦撞後，就往安全島的方
      向滑行，後來就翻車等語（100年1月5日言詞辯論筆錄）
      ，原告及被告周奎宏就證人曾贏醇證述之上開事故發生情
      節均不爭執，且被告周奎宏亦自承系爭事故發生當時，現
      場只有伊及李柏炘的車而已等語（99年12月22日言詞辯論
      筆錄），堪認被告周奎宏確於上開時地駕駛車牌號碼Y9-1
      598號自用小客車撞及被告李伯炘所駕駛之系爭小客車。
      被告周奎宏辯稱：我沒有撞到系爭小客車云云，不足採信
      。被告周奎宏於上開時地既有駕駛車牌號碼Y9-1598號自
      用小客車撞及被告李伯炘所駕駛之系爭小客車，被告周奎
      宏又自承其於上開時地因未注意車前狀況致失控撞及分向
      島，則原告主張被告周奎宏於上開時地駕駛車牌號碼Y9-1
      598號自用小客車，因未注意車前狀況致失控撞及被告李
      伯炘所駕駛之系爭小客車，應可採信。
（二）按因故意或過失，不侵害他人之權利者，負損害賠償責任
      。不法毀損他人之物者，應向被害人賠償其物因毀損所減
      少之價額，民法第184條第1項前段及第196條分別定有明
      文。又依該規定請求賠償毀損所減少之價額，得以修復費
      用為估定標準，但以必要者為限，例如修理材料以新品更
      換舊品，應予折舊，亦有最高法院77年度第9次民事庭會
      議決議可供參酌。經查，系爭小客車因本件事故支出之修
      理費用共787,012元，包括零件費用668,022元，工資（含
      烤漆及鈑金）118,990元。又系爭小客車係97年10月出廠
      ，有該車行車執照影本在卷可參，距離本件事故發生時間
      （99年2月6日），已有1年4個月；而依原告提出之估價單
      ，系爭小客車毀損部分之修復，其材料更換之估價係以新
      品代替舊品，則計算上開材料零件之損害賠償數額時，自
      應扣除折舊部分始屬合理。再依行政院所頒固定資產耐用
      年數表及固定資產折舊率之規定，系爭自用小客車耐用年
      數為5年，依平均法每年折舊1/5，並參酌營利事業所得稅
      查核準則第95條第6項規定，固定資產提列折舊採用平均
      法者，以1年為計算單位，其使用期間未滿1年者，按實際
      使用之月數相當於全年之比例計算之，不滿1月者，以1月
      計，則前揭零件修復估價部分之折舊額應為148,449元，
      零件扣除折舊後之價值為519,573元【計算式：殘價＝取
      得成本÷（耐用年數＋1）即668,022÷（5+1）＝111,337
      ；折舊額＝（取得成本－殘價）×0.2×年數即（668,022
      －111,337）×0.2×（1又4/12）＝148,449，小數點以下
      四捨五入，（668,022－148,449＝519,573）】，連同工
      資118,990元，合計得請求賠償之修復費用為638,563元(
      計算式：519,573＋118,990＝638,563）。
（三）次按損害賠償祇應填補被害人實際損害，保險人代位被害
      人請求損害賠償時，依保險法第53條第1項規定，如其損
      害額超過或等於保險人已給付之賠償金額，固得就其賠償
      之範圍，代位請求賠償，如其損害額小於保險人已給付之
      賠償金額，則保險人所得代位請求者，應祇以該損害額為
      限（最高法院65年台上字第2908號判例參照），本件被保
      險人弘昌公司因被告周奎宏之過失行為致系爭小客車受有
      損害，其回復原狀所需修理費用扣除折舊後所得請求之修
      復費用為638,563元，即是被保險人弘昌公司實際之損害
      ，原告於給付保險金後，固得代位被保險人弘昌公司對被
      告周奎宏請求損害賠償，惟其所得代位請求者，應祇在上
      開損害額範圍內，即原告僅能代位弘昌公司請求被告周奎
      宏賠償638,563元。
（四）原告另主張被告李柏炘並非弘昌公司之受僱人，被告李柏
      炘係基於其與弘昌公司間之使用借貸關係使用系爭小客車
      ，系爭小客車既遭被告周奎宏撞毀，原告自得依民法第46
      8條及保險法第53條第1項之規定，代位弘昌公司請求被告
      李柏炘賠償。被告李柏炘則辯稱：伊係遭被告周奎宏擦撞
      始失控撞及分向島上路樹、安全方向導引標誌桿，並無過
      失，無須對弘昌公司負損害賠償責任等語。按借用人應以
      善良管理人之注意，保管借用物。借用人違反前項義務，
      致借用物毀損、滅失者，負損害賠償責任。但依約定之方
      法或依物之性質而定之方法使用借用物，致有變更或毀損
      者，不負責任，民法第468條定有明文。依上開規定，須
      借用人違反善良管理人之注意義務，致借用物毀損、滅失
      者，借用人始須負損害賠償責任，倘借用人已盡善良管理
      人之注意義務，縱借用物有毀損、滅失，借用人亦無須負
      損害賠償責任。查被告周奎宏於上開時地駕駛車牌號碼Y9
      -1598號自用小客車失控擦撞被告李柏炘駕駛之系爭小客
      車後，系爭小客車始失控撞及分向島上路樹、安全方向導
      引標誌桿，業如前述，被告周奎宏駕駛之車牌號碼Y9-159
      8號自用小客車既係突然失控侵入內側車道擦撞原在內側
      車道正常行駛之系爭小客車，致系爭小客車因而失控撞及
      分向島上路樹、安全方向導引標誌桿，自難認被告李柏炘
      就系爭事故之發生有何過失。被告李柏炘就系爭事故之發
      生既無過失，則縱認被告李柏炘係基於其與弘昌公司間之
      使用借貸關係使用系爭小客車，弘昌公司亦不得依民法第
      468條之規定請求被告李柏炘負損害賠償責任。原告主張
      ：被告李柏炘違反善良管理人之注意義務，致被告李柏炘
      向弘昌公司借用之系爭小客車毀損，原告得依民法第468
      條及保險法第53條第1項之規定，代位弘昌公司請求被告
      李柏炘賠償云云，自不足採。
六、從而，原告本於保險代位求償權之法律關係，請求被告周奎
    宏賠償638,563元，及自本院99年度司促字第30021號支付命
    狀送達之翌日即99年11月11日起至清償日止，按年息百分之
    5計算之利息，為有理由，應予准許；逾此範圍之請求，即
    無理由，應予駁回。又本件訴訟費用8,590元（第1審裁判費
    ），應由部分敗訴之被告周奎宏負擔6,970元，餘由原告負
    擔，爰確定如主文第3項所示。
七、訴訟費用負擔之依據：民事訴訟法第79條、第87條第1項。
中　　華　　民　　國　 100　　年　　1 　　月　　19  　日
                  民事第二庭    法  官　蘇正賢
以上正本係照原本作成。
如對本判決上訴，須於判決送達後20日內向本院提出上訴狀。
如委任律師提起上訴者，應一併繳納上訴審裁判費。
中　　華　　民　　國　 100　　年　　1 　　月　　19  　日
                                書記官　陳美萍
